臺灣高等法院臺南分院刑事判決
111年度上訴字第223號
上  訴  人  臺灣臺南地方檢察署檢察官
被      告  丙○○


            乙○○


上列上訴人因被告家暴傷害等案件，不服臺灣臺南地方法院110
年度訴字第579號中華民國110年12月22日第一審判決（起訴案號
：臺灣臺南地方檢察署109年度調偵字第2338號），提起上訴，
本院判決如下：
    主  文
上訴駁回。
    事  實
一、丙○○、乙○○（傷害無罪部分詳後述）為兄弟，並丙○○與甲○○
    間具有家庭暴力防治法第3條第4款之四親等旁系姻親之家庭
    成員關係。緣甲○○於民國109年7月25日上午8時許，因見家
    中有水漬，認係丙○○母親所為，遂將髒水朝丙○○住處潑灑，
    適為乙○○目睹，旋轉告知丙○○。丙○○認甲○○此舉可能造成家
    中父母等老人滑倒，遂於同日上午8時40分許，與乙○○前至
    臺南市○○區○○里○○00號甲○○住處（下稱本案住處），敲門要
    求甲○○解釋，甲○○聽聞丙○○敲門並開門後，雙方即在本案住
    處門外發生爭執，丙○○即基於傷害之故意，徒手毆打甲○○，
    致甲○○受有「頭皮鈍傷、兩側性眼瞼及眼周圍區域挫傷、右
    側前臂挫傷及左側腕部擦傷」等傷害。
二、案經甲○○訴由臺南市政府警察局麻豆分局報請臺灣臺南地方
    檢察署檢察官偵查起訴。
    理  由
壹、有罪部分：
一、按被告以外之人於審判外之陳述，雖不符刑事訴訟法第159
    條之1至第159條之4之規定，然經當事人於審判程序同意作
    為證據，法院審酌該言詞陳述或書面陳述作成時之情況，認
    為適當者，亦得為證據。又當事人、代理人或辯護人於法院
    調查證據時，知有第159條第1項不得為證據之情形，而未於
    言詞辯論終結前聲明異議者，視為有前項之同意，刑事訴訟
    法第159條之5定有明文。立法意旨在於傳聞證據未經當事人
    之反對詰問予以核實，原則上先予排除，惟若當事人已放棄
    反對詰問權，於審判程序中表明同意該等傳聞證據可作為證
    據，或於言詞辯論終結前未聲明異議，基於尊重當事人對傳
    聞證據之處分權，及證據資料愈豐富，愈有助於真實發見之
    理念，且強化言詞辯論主義，使訴訟程序得以順暢進行，上
    開傳聞證據亦均具有證據能力。查本案所引用之相關證據資
    料（詳後引證據），其中各項言詞或書面傳聞證據部分，縱
    無刑事訴訟法第159條之1至第159條之4或其他規定之傳聞證
    據例外情形，然業經本院予以提示並告以要旨，且各經檢察
    官、被告丙○○表示意見，當事人已知上述證據乃屬傳聞證據
    ，已明示同意作為本案之證據使用（本院卷第51-52、90頁
    ），而本院審酌上開證據資料製作時之情況，無不當取供及
    證明力明顯過低之瑕疵，認以之作為證據應屬適當，揆諸前
    開規定，應認均有證據能力。
二、認定犯罪事實所憑之證據及理由：
　㈠訊據被告丙○○固坦承於前揭時間，因潑水問題，前至本案住
    處敲門，並與告訴人發生爭執等情不諱，惟矢口否認有何傷
    害之犯行，辯稱：當時告訴人開門後，即持拖把攻擊我，我
    才與告訴人發生拉扯，兩人因而雙雙跌倒，我並未出手毆打
    告訴人云云。
  ㈡經查：
  ⒈被告丙○○因告訴人於109年7月25日上午8時許，將髒水朝其住
    處潑灑，而於同日上午8時40分許，偕同乙○○前至本案住處
    ，並與告訴人發生爭執等情，業據被告丙○○坦承不諱（警卷
    第2頁、臺灣臺南地方檢察署109年度偵字第17160號卷《下稱
    偵卷》第40頁、原審卷第47頁），核與證人即告訴人甲○○於
    警詢時（警卷第16-17頁）證述之情節大致相符，且經證人
    乙○○於警詢時（警卷第10-11頁）證述屬實。是此部分事實
    ，先堪認定。
　⒉證人即告訴人甲○○於警詢時證稱：我聽到丙○○在大力敲門，
    我開門以後，丙○○直接往我臉上毆打，大約打了7、8下，我
    就倒在地上等語（警卷第16頁），並有告訴人之奇美醫療財
    團法人柳營奇美醫院（下稱柳營奇美醫院）109年7月25日受
    理家庭暴力事件驗傷診斷書1紙（警卷第33頁）、柳營奇美
    醫院急診綜合紀錄單暨急診病歷0份（偵卷第56-63頁）、柳
    營奇美醫院109年7月29日診斷證明書1紙（偵卷第64頁）附
    卷可稽。而告訴人於案發當日9時36分許即至柳營奇美醫院
    急診，有上開急診病歷0份可查，係於與被告丙○○發生衝突
    後不久即至醫院就診；且上開診斷證明書所載之傷勢，亦與
    告訴人所述遭被告丙○○攻擊之部位相符；又觀之告訴人甲○○
    所受傷害，分別在臉部、頭部後側、右側手臂、左側腕部等
    處，顯非單純拉扯或因而倒地可能造成之傷害。承上說明，
    被告丙○○確係徒手毆打告訴人，致告訴人受有前揭傷勢甚明
    。從而，被告丙○○辯稱：僅係與甲○○發生拉扯，並未出手毆
    打云云，顯係事後卸責之詞，當無可採。
　㈢依上所述，本案事證明確，被告丙○○上開傷害之犯行，堪以
    認定，應依法論科。　
三、論罪科刑：
　㈠按家庭成員間實施身體、精神或經濟上不法侵害之行為，即
    屬「家庭暴力」；所稱家庭暴力罪者，謂家庭成員間故意實
    施家庭暴力行為而成立其他法律所規定之犯罪者。家庭暴力
    防治法第2條第1款、第2款定有明文。查被告丙○○與告訴人
    間具有四親等姻親之關係，業據被告丙○○及告訴人陳明在卷
    （警卷第2、16頁），2人間具有家庭暴力防治法第3條第4款
    所定之家庭成員關係，被告丙○○對告訴人為前開傷害之行為
    ，係屬家庭成員間實施身體上不法侵害之行為，自該當家庭
    暴力防治法所稱之家庭暴力罪，惟因家庭暴力防治法對於家
    庭暴力罪並無罰則規定，此部分僅依刑法第277條第1項之傷
    害罪論處即可。
　㈡核被告丙○○所為，係犯刑法第277條第1項之傷害罪。
　㈢依司法院釋字第775號解釋文義及理由，係指構成累犯者，不
    分情節，一律加重最低本刑，於不符合刑法第59條所定要件
    之情形下，致生行為人所受之刑罰超過其所應負擔罪責之個
    案，不符罪刑相當原則、比例原則。於此範圍內，在修正前
    ，為避免發生上述罪刑不相當之情形，法院就該個案應裁量
    是否加重最低本刑（最高法院108年度台上字第2312號、第2
    361號判決意旨參照）。依此，該解釋係指個案應量處最低
    法定刑、又無法適用刑法第59條在內減輕規定之情形，法院
    應依此解釋意旨裁量不予加重最低本刑（最高法院108年度
    台上字第338號判決意旨參照）。查被告丙○○前因強盜案件
    ，經法院判處有期徒刑7年2月確定，於105年4月14日縮短刑
    期假釋期滿執行完畢，有臺灣高等法院被告前案紀錄表可按
    ，其受徒刑之執行完畢，五年以內故意再犯本案有期徒刑以
    上之罪，為累犯。又檢察官具狀指稱：被告丙○○前因強盜案
    件，經本院判處有期徒刑7年2月確定，於105年4月14日執行
    完畢，有臺灣高等法院被告前案紀錄表在卷可佐，被告丙○○
    於有期徒刑執行完畢後，五年內再犯本件之罪，足見其具反
    社會性，應受非難，且依其犯罪情節，並無處以法定最輕本
    刑仍顯過苛之情形，參照司法院釋字第775號解釋意旨，仍
    應適用累犯之規定加重其刑等語。審酌被告丙○○前有強盜前
    科紀錄，理應產生警惕作用，惟其仍再犯本件傷害犯行，顯
    見前案之徒刑對被告丙○○並未生警惕作用，其對於刑罰之反
    應力顯然薄弱，且被告丙○○並無司法院釋字第775號解釋意
    旨所指個案應量處最低法定刑、又無法適用刑法第59條減輕
    其刑，而應依此解釋意旨裁量不予加重最低本刑之情形，則
    就其所犯上開之罪，應依刑法第47條第1項規定加重其刑。
貳、無罪部分：
一、公訴意旨略以：被告丙○○、乙○○於前揭時地找告訴人甲○○理
    論時，共同基於侵入住宅之故意，未經告訴人甲○○之同意，
    即無故侵入本案住處內。另被告乙○○基於傷害之犯意聯絡，
    與同案被告丙○○共同毆打告訴人甲○○，致告訴人甲○○受有「
    頭皮鈍傷、兩側性眼瞼及眼周圍區域挫傷、右側前臂挫傷及
    左側腕部擦傷」等傷害。因認被告丙○○、乙○○涉犯刑法第30
    6條第1項之侵入住宅罪嫌，被告乙○○另涉犯刑法第277條第1
    項之傷害罪嫌等語。
二、按犯罪事實應依證據認定之，無證據不得認定犯罪事實；不
    能證明被告犯罪者，應諭知無罪之判決；刑事訴訟法第154
    條第2項、第301條第1項分別定有明文。次按，事實之認定
    ，應憑證據，如未能發現相當證據，或證據不足以證明，自
    不能以推測或擬制之方法，為裁判基礎；且認定不利於被告
    之事實須依積極證據，苟積極證據不足為不利於被告事實之
    認定時，即應為有利於被告之認定；另認定犯罪事實所憑之
    證據，雖不以直接證據為限，間接證據亦包括在內，然無論
    直接證據或間接證據，其為訴訟上之證明，須於通常一般之
    人均不致有所懷疑，而得確信其為真實之程度者，始得據之
    為有罪之認定，倘其證明尚未達到此一程度，而有合理之懷
    疑存在，無從使事實審法院得有罪之確信時，即應由法院為
    諭知被告無罪之判決（最高法院30年上字第816 號、40年台
    上字第86號、76年度台上字第4986號判決意旨參照）。又按
    檢察官就被告犯罪事實，應負舉證責任，並指出證明之方法
    ，亦為刑事訴訟法第161條第1項所明定。因此，檢察官對於
    起訴之犯罪事實，應負提出證據及說服之實質舉證責任，倘
    其所提出之證據，不足為被告有罪之積極證明，或其指出證
    明之方法，無從說服法院以形成被告有罪之心證，基於無罪
    推定之原則，自應為被告無罪判決之諭知（最高法院92年度
    台上字第128號判決意旨參照）。再按被害人就被害經過所
    為之陳述，其目的在於使被告受刑事訴追處罰，與被告處於
    絕對相反之立場，其陳述或不免渲染、誇大。是被害人縱立
    於證人地位具結而為指證、陳述，其供述證據之證明力仍較
    與被告無利害關係之一般證人之陳述為薄弱。從而，被害人
    就被害經過之陳述，除須無瑕疵可指，且須就其他方面調查
    又與事實相符，亦即仍應調查其他補強證據以擔保其指證、
    陳述確有相當之真實性，而為通常一般人均不致有所懷疑者
    ，始得採為論罪科刑之依據，非謂被害人已踐行人證之調查
    程序，即得逕以其指證、陳述作為有罪判決之唯一證據（最
    高法院98年度台上字第107號判決意旨參照）。
三、公訴意旨認被告丙○○、乙○○涉有侵入住宅罪嫌，及被告乙○○
    涉犯傷害罪嫌，無非係以被告丙○○、乙○○之供述，證人即告
    訴人甲○○之證述、證人李○源、李○昕之證述，為其論據。訊
    據被告丙○○、乙○○均堅詞否認有何侵入住宅之犯行，被告乙○○亦堅決否認有何傷害之犯行，被告丙○○辯稱：與甲○○發生
    衝突地點是在本案住處門外，我並未進入本案住處等語，被
    告乙○○亦辯稱：我只是將跌倒在地之丙○○拉起，並未出手毆
    打告訴人，且我並未進入本案住處等語。
四、經查：
　㈠證人即告訴人甲○○於警詢時陳稱：「我於昨（25)日8時40分
    左右，我返回住家時，發現在上述地點（臺南市○○區○○里○○
    00○00號後方處所），隔壁鄰居（○○里○○00號)疑似往我家這
    邊潑髒污，因此我就往回潑，接著我就進去住家裡拿健保卡
    ，後來就聽到丙○○在大力敲門，我開門以後，丙○○、乙○○直
    接往我臉上毆打，大約打了7、8下，我倒在地上防衛，我父
    親李○源當時也在場，有幫忙擋住丙○○。之後丙○○、乙○○離
    開我家後，在臺南市○○區○○里○○00○00號後方處，兩人欲作
    勢繼續毆打我，我就拿拖把防衛，打了丙○○右手臂，打了一
    下，之後他們就閃開離開了」等語（警卷第16頁）。是依證
    人即告訴人甲○○前開證述內容，被告丙○○、乙○○係於其開啟
    本案住處大門後，立即出手攻擊，且其旋即倒地，故被告丙○○、乙○○是否有進入本案住處，並非無疑。
　㈡又被告丙○○、乙○○於警詢、偵查及原審時均辯稱：發生衝突
    地點係在本案住處外走道，其等並未進入本案住處等語，核
    與證人即告訴人甲○○所述衝突地點相符，故被告丙○○、乙○○
    所辯上情，應非全無可採。
　㈢證人即告訴人的公公李○源於警詢時證稱：「我當時在本案住
    處看電視。我看到我媳婦甲○○從外面進來，與丙○○、乙○○兩
    兄弟發生爭執，接著乙○○就徒手毆打我媳婦，朝頭部揮拳，
    打幾下我不清楚，我一看到雙方起爭執就上前去勸阻，我拿
    著走路的輔助器擋住乙○○，乙○○就把我推開，我本身是沒受
    傷，丙○○進門來一看到我在那就轉身出去了，剩乙○○一人在
    裡面一直罵，都罵一些不好聽的話，待了一陣子乙○○才走出
    去，我一直都待在屋裡，之後的事我就不清楚了」等語（警
    卷第24頁）。復於偵查時證述：「我當天有看到丙○○和乙○○
    有進入我們家，丙○○看到我就轉頭出去，我有看到乙○○打甲○○」、「（109年7月25日早上你看到什麼？）當天丙○○、乙○○衝入客廳，當時我在客廳坐，我看到小的弟弟（乙○○）打
    甲○○，大的（丙○○）看到我在客廳坐，就轉出去，我沒有看
    到大的（丙○○）打」等語（偵卷第40頁、臺灣臺南地方檢察
    署109年度調偵字第2338號卷《下稱調偵卷》第46頁）。又於
    原審時證陳：「（本案件在去年7月25日早上8點40分左右你
    有在家嗎？）我在客廳坐」、「（那時你有聽到有人敲門嗎
    ？）有，敲的乒乒乓乓，結果是他們倆個就衝進來」、「（
    有人去開門嗎？）沒有」、「（他們兩個自己進來是嗎？）
    對」、「（他們進來甲○○有在家嗎？）沒有，她當時不在家
    」、「（你說丙○○、乙○○兩兄弟敲門後，他們是自己進來的
    ？）對」、「（那時候甲○○回來了嗎？）回來了，他們就是
    在外面打一打，甲○○就跑回家裡面」、「（甲○○那時候在兄
    弟2人敲門時有去前門嗎？）她那時候回家在巷口他們兄弟2
    人就說要打她了。打的時候我沒看到，我在客廳坐不知道，
    是跑到裡面我在那邊坐才有看到」、「（是不是從門進來要
    經過房間才到客廳？）進去一段路才是客廳」等語（原審卷
    第90-93頁）。經核證人李○源之歷次證述內容，就其有無上
    前勸阻被告2人與告訴人間之拉扯？被告2人於敲門時，告訴
    人是否在家？告訴人是否開門？等情節，先後證述內容不一
    ，相互矛盾。又被告丙○○始終自承案發當時確與告訴人發生
    拉扯，已如前述，然證人李○源於偵查及原審時卻證稱：僅
    被告乙○○動手毆打甲○○，被告丙○○見到我在客廳後，旋即轉
    頭離去云云，顯與客觀事實不符。從而，尚難以證人李○源
    前後不一，顯有瑕疵，亦與客觀事證不符之證述，引為對被
    告丙○○、乙○○不利之依據。檢察官上訴意旨以：證人李○源
    於警詢及偵查中均表示有見被告2人闖入家中，顯見被告2人
    已觸犯刑法第306條第1項無故侵入住宅罪。又證人李○源於
    警詢及偵查中均證稱被告乙○○確有徒手毆打告訴人，雖於原
    審開庭時證詞與警詢及偵查中之證詞略有出入，然因事發已
    久，且其年歲已大，於開庭時是否有理解問題？是否已不復
    記憶？均未釐清，則是否得以證人李○源於原審之證述，遽
    認被告乙○○未涉犯刑法第277條第1項傷害罪，恐非無疑等語
    ，應屬無據。
　㈣證人即告訴人的女兒李○昕於偵查時雖證稱：「在109年7月25
    日早上，但我忘了幾點，在我家客廳，那兩個人衝進去我家
    ，用手打我母親，兩個都有打」等語（偵卷第46頁）。然查
    ，證人即告訴人甲○○於警詢時係陳稱：「（當時現場是否還
    有其他人在場？）有，我父親李○源在場」等語（警卷第17
    頁），故告訴人甲○○於警詢時並未提及案發之際尚有證人李
    ○昕在場，其於偵查中始主張證人李○昕亦有在場目睹，是否
    屬實，已非無疑。又證人李○昕所述其目睹被告丙○○、乙○○2
    人均進入本案住處客廳處毆打告訴人甲○○等情，亦與告訴人
    所述雙方於開門之際即發生衝突之地點不符，且與證人李○
    源證述僅有被告乙○○1人動手云云不同。從而，證人李○昕於
    偵查時所為前揭證述，是否與事實相符，亦非無疑。再者，
    證人李○昕為告訴人之女兒，誼屬至親，其證詞是否有偏袒
    附和告訴人之情形，本非無疑，且證人李○昕因未滿16歲，
    無法進行法定具結程序以擔保其證詞之可信性。綜據上情，
    尚難以證人李○昕仍存有疑義之證詞為據，而對被告丙○○、
    乙○○作不利之認定。
　㈤承上各情，本件除證人即告訴人甲○○之指述外，並無其他證
    據足以證明被告丙○○、乙○○確有無故侵入住宅（本案住處）
    之行為，及被告乙○○共同為本件傷害之犯行。從而，尚難僅
    以證人即告訴人甲○○之單一指訴，及證人李○源、李○昕尚有
    疑義之證詞，在無其他積極證據可資證明之情形下，遽認被
    告丙○○、乙○○有為侵入住宅之犯行，及被告乙○○確有共同為
    本件傷害之犯行。
　㈥另檢察官雖聲請傳喚證人李○昕，待證事實：告訴人是否確遭
    被告丙○○、乙○○2人毆打。惟證人李○昕已於偵查時就上開待
    證事實證述如前，並證人李○昕於案發時是否在場及其證述
    內容均有疑義，尚難以為被告丙○○、乙○○不利之認定，業經
    本院論述如前，自無再予調查之必要，附此敘明。
五、綜上所述，公訴意旨就被告丙○○、乙○○涉犯侵入住宅之犯行
    ，及被告乙○○涉犯傷害之犯行所提出之證據，尚未達到通常
    一般之人均不致有所懷疑，而得確信被告等確有其所指上開
    犯行之心證程度。此外，復無其他積極證據足認被告丙○○、
    乙○○有上開侵入住宅之犯行，及被告乙○○有上開傷害之犯行
    ，揆諸前揭法條及判決意旨，即屬不能證明被告2人犯罪，
    此部分均應為被告丙○○、乙○○無罪之諭知。
參、維持原判決之理由：
一、原審以被告丙○○上開傷害之犯行，罪證明確，因而適用刑法
    第277條第1項、第47條第1項、第41條第1項前段，刑法施行
    法第1條之1第1項規定，並審酌：被告丙○○因告訴人甲○○潑
    灑污水，認為可能造成其家人滑倒受傷而前往找告訴人理論
    ，進而出手毆打告訴人之犯罪動機、徒手攻擊告訴人之犯罪
    手段、犯罪時所受之刺激、告訴人所受之傷害程度、犯罪後
    否認犯行之態度；及斟酌被告丙○○之智識程度、家庭及生活
    狀況等一切情狀，量處被告丙○○拘役三十日，並諭知易科罰
    金之折算標準。本院審核原審認事用法俱無不合，並原審判
    決已詳細記載其審酌科刑之一切情狀之理由，既未逾越法定
    刑度，又未濫用自由裁量之權限，核無不當或違法之情形，
    故本院認原審所量處之刑，亦屬允當。檢察官上訴意旨以被
    告丙○○迄今仍未對告訴人誠心表示歉意，原判決量刑過輕，
    實難以達教化之目的，亦難認契合告訴人之法感情等語，指
    摘原判決不當，為無理由，應予駁回。
二、原審以不能證明被告丙○○、乙○○有上開侵入住宅之犯行，及
    被告乙○○有共同傷害之犯行，而為被告丙○○、乙○○此部分無
    罪之諭知，核無違誤。檢察官上訴意旨猶執前詞，指摘原判
    決此部分不當，亦無理由，應予駁回。
據上論斷，應依刑事訴訟法第368條，判決如主文。
本案經檢察官蘇聖涵提起公訴，檢察官盧駿道提起上訴，檢察官
劉榮堂到庭執行職務。
中　　華　　民　　國　　111 　年　　5 　　月　　19　　日
                  刑事第三庭    審判長法　官  陳連發
                                      法　官  何秀燕
                                      法　官  洪榮家　　　　
以上正本證明與原本無異。
傷害罪有罪部分，如不服本判決應於收受送達後20日內向本院提
出上訴書狀，其未敘述上訴理由者，並得於提起上訴後20日內向
本院補提理由書（均須按他造當事人之人數附繕本）「切勿逕送
上級法院」。
傷害罪無罪部分，檢察官如不服本判決應於收受本判決後20日內
向本院提出上訴書，其未敘述上訴理由者並得於提起上訴後20日
內向本院補提理由書（但應受刑事妥速審判法第9條之限制），
被告乙○○不得上訴。
侵入住宅部分不得上訴。
　　　　　　　　　　　　　　　　　　　書記官  謝麗首　　
中　　華　　民　　國　　111 　年　　5 　　月　　19　　日
附錄本案論罪科刑法條：
中華民國刑法第277條
傷害人之身體或健康者，處5年以下有期徒刑、拘役或50萬元以
下罰金。
犯前項之罪，因而致人於死者，處無期徒刑或7年以上有期徒刑
；致重傷者，處3年以上10年以下有期徒刑。